【裁判字號】    99,台上,5139
【裁判日期】    990819
【裁判案由】    偽造有價證券
【裁判全文】
最高法院刑事判決            九十九年度台上字第五一三九號
上  訴  人  甲○○
上列上訴人因偽造有價證券案件，不服台灣高等法院中華民國九
十八年六月二十六日第二審更審判決（九十七年度上更(一)字第六
０九號，起訴案號：台灣板橋地方法院檢察署九十三年度偵字第
一六六一四號），提起上訴，本院判決如下：
    主  文
原判決撤銷，發回台灣高等法院。
    理  由
本件原判決認定上訴人甲○○於民國八十六年三、四月間，因其
友人陳熙商為投標工程而向其調借支票，上訴人遂轉而委請林祺
弘代為調借支票二張，林祺弘依報紙上「支票借你用」之廣告與
不詳之人聯絡，以新台幣（下同）一張五千元之代價，向該不詳
人士購入如原判決附表所示除票面金額未填寫外，已填妥發票日
及蓋有發票人印章之支票二張（下稱系爭支票，系爭支票係中元
貨櫃運輸股份有限公司〈下稱中元公司〉負責人王國青所失竊）
，上訴人明知系爭支票來路不明，極有可能係未得發票人中元公
司及王國青授權同意填載金額，經上開不詳人士取得後於報紙上
販售，彼等並無權填載金額簽發系爭支票，上訴人竟基於幫助之
犯意，於林祺弘將系爭支票以約一至二萬元之代價轉售與上訴人
後，上訴人旋又以三萬元之代價將之交付與陳熙商使用，任由陳
熙商在系爭支票上填載票面金額各三百萬元而完成發票行為，嗣
因陳熙商未標得工程而將系爭支票退還上訴人。上訴人嗣又另行
起意，明知系爭支票係由陳熙商偽造完成，且在未經其子黃彥杰
同意之情形下，於同年四月間某日在其住處，在系爭支票背面偽
簽「黃彥杰」之姓名，表彰係黃彥杰本人背書轉讓之意，而將系
爭支票交付與不知情之贊新鋼鐵股份有限公司（下稱贊新公司）
負責人乙○○，用以抵償其所欠之貨款而為行使，足以生損害於
中元公司、王國青、黃彥杰及贊新公司。因王國青於八十六年三
月十三日，已將系爭支票掛失止付，乙○○於系爭支票屆期提示
時，經以掛失止付及印鑑不符為由遭退票，而循線查悉上情等情
。因而撤銷第一審判決，改判論處上訴人幫助偽造有價證券及行
使偽造有價證券罪刑，固非無見。
惟查：(一)、有罪判決書之事實一欄，為判斷其適用法令當否之準
據，法院應將依職權認定與論罪科刑有關之事實，翔實記載，然
後於理由內逐一說明其憑以認定之證據，並使事實認定與理由前
後說明，互相適合，方為合法。倘事實認定與理由前後說明，不
相一致，或事實與理由欄內之記載，前後齟齬，按諸刑事訴訟法
第三百七十九條第十四款後段規定，均屬判決理由矛盾之當然違
背法令。又刑法第十三條第一項及第二項所規範之犯意，學理上
稱前者為確定故意或直接故意，後者稱不確定故意或間接故意，
二者之區隔為前者乃行為者明知並有意使其發生，故對於行為之
客體及結果之發生，皆有確定之認識，並促使其發生；後者為行
為者對於行為之客體或結果之發生，並無確定之認識，但若其發
生，亦與其本意相符。原判決於事實欄記載：上訴人明知系爭支
票來路不明，「極有可能係未得發票人中元公司及王國青授權同
意填載金額」，經上開不詳人士取得後於報紙上販售，彼等並無
權填載金額簽發該系爭支票，上訴人竟為如原判決事實欄所載之
犯行等情，是否認定上訴人對於行為之客體或結果之發生，並無
確定之認識，但若其發生，亦與其本意相符，其為本件犯行係基
於不確定故意（間接故意）？乃原判決又於理由欄說明：上訴人
行為時年齡已近三十五歲，復有相當之社會歷練，並非智慮淺薄
之人，且自承：「我們買人頭票一定會向銀行查詢，確認買的票
是否有問題，有無遺失」等語，顯見上訴人對於支票如何使用當
知之甚詳，「堪認上訴人對於系爭支票並未經發票人中元公司及
王國青授權完成發票行為一節，應有所認識」。又依林祺弘、陳
熙商相關供述各情，「則上訴人對於購買系爭人頭支票，並無得
到原票主之授權填載發票金額，應知之甚詳」（原判決第八頁第
二十行至第九頁十一行）等情，是否論述上訴人對於行為之客體
及結果之發生，皆有確定之認識，並促使其發生，其為本件犯行
係基於確定故意（直接故意）？其事實及理由欄之認定記載論述
說明，前後不盡一致，事實不盡明瞭，不足為適用法律之依據，
已有未合。又上情與本件事實如何及如何為法律之適用攸關，自
應詳予調查釐清論述說明。乃原審就上情未詳予調查釐清論述說
明，其查證未盡且理由欠備，遽行判決，亦有未洽。(二)、有罪之
判決書，對被告有利之證據不採納者，應說明其理由，為刑事訴
訟法第三百十條第二款所明定。故有罪判決書對於被告有利之證
據，如不加採納，必須說明其不予採納之理由，否則即難謂無判
決不備理由之違誤。是事實審法院應於審判期日就被告否認犯罪
所為有利之辯解事項與證據，予以調查，而於有罪判決理由內詳
加論列，否則率行判決，即屬於法有違。上訴人否認有前揭犯行
，辯稱：伊主觀上認為系爭支票業經授權得填寫票面金額，伊並
無犯罪之故意等語，而上訴人原審指定辯護人並具狀為上訴人辯
稱：一般俗稱「人頭票」或「芭樂票」，除由他人冒用本人名義
開戶，於領票後以低價販賣圖利者外，亦有本人自行開戶領取票
據後，以低價出售得利者，此種情形，發票人雖預期使該票於到
期日不獲兌現，但其事先於票據上蓋用發票人印章，並填妥發票
日、到期日後出售，就票面金額則授權買受該票據之人任意填寫
，則此究與未經授權擅自偽造者有別，仍殊難論以偽造之責，有
本院八十六年度台上字第四八三０號判決足稽。而依林祺弘於事
實審法院審理中結證稱：芭樂票就是人頭票，用人頭去申請，培
養信用之後才把票賣出來，手頭不方便先調來使用，到期時把芭
樂票換回來，賣家也會告訴要在什麼時候之前使用，有去銀行照
會，當時銀行說支票往來是正常的，避免拿到人家失竊、拒絕往
來或假的支票，若是竊盜或遺失的支票，伊即不敢使用，伊只是
要度過難關而已，販售支票之人有授權伊可以使用系爭支票等語
；上訴人也曾向付款行庫照會票據信用，查詢該支票帳戶之信用
如何，是否列為拒絕往來戶，獲悉該支票帳戶並無問題，非失竊
或拒絕往來戶；上訴人嗣並以其兒子「黃彥杰」之名義背書，詳
載住址及聯絡電話，將之交予熟識之乙○○，足見上訴人主觀上
實係以為本案支票已獲票主之授權，上訴人並無偽造支票等之犯
罪故意（原審卷第三十二至三十三頁）等情。原判決雖就上訴人
上開辯解各情，於理由欄論述說明：系爭支票係中元公司所失竊
之支票，而依一般銀行實務所謂之「照會」，乃係銀行就查詢之
支票帳戶是否具有流通性，及其票據信用是否良好為答覆，並非
針對各該特定支票是否經合法簽發予以回覆，是上訴人縱然曾向
付款銀行照會查詢，亦僅能知悉該支票帳戶之信用狀況，對於系
爭支票是否為有權之人合法授權簽發，並無從得知，自不得以此
認上訴人無犯罪故意（原判決第九頁第二十三至二十九行）等情
。然其就上訴人原審指定辯護人具狀為上訴人辯解之上開各情，
如何不能為有利於上訴人之論斷，並未依辯解內容詳予調查釐清
論述說明，逕以上開不盡明確之理由，即認上訴人上開辯解各情
不足採信，致上訴意旨得據以指摘，其查證未盡且理由欠備，遽
行判決，難昭折服。上訴意旨指摘原判決不當，尚非全無理由。
按第三審法院應以第二審判決所確認之事實為判決基礎，刑事訴
訟法第三百九十四條第一項前段定有明文。原判決上述之違背法
令，影響於事實之確定，本院無可據以為裁判，應將原判決撤銷
，發回原審法院更為審判。原判決不另為無罪諭知部分，基於審
判不可分之原則，併予發回，附此敘明。
據上論結，應依刑事訴訟法第三百九十七條、第四百零一條，判
決如主文。
中    華    民    國  九十九  年    八    月   十九   日
                      最高法院刑事第一庭
                          審判長法官  董  明  霈
                                法官  林  茂  雄
                                法官  張  祺  祥
                                法官  林  錦  芳
                                法官  洪  昌  宏
本件正本證明與原本無異
                                      書  記  官
中    華    民    國  九十九  年    八    月  二十七  日
                                                      K

司法院資訊處製作；財團法人民間司法改革基金會備份。
